【裁判字號】    98,簡上,451
【裁判日期】    990331
【裁判案由】    誹謗
【裁判全文】
臺灣桃園地方法院刑事判決             98年度簡上字第451號
上  訴  人
即  被  告  丙○○原名張祐甄.
上列上訴人因誹謗案件，不服本院刑事庭民國98年3 月10日97年
度桃簡字第1363號第一審刑事簡易判決（聲請簡易判決處刑案號
：97年度偵字第1337號），提起上訴，本院管轄之第二審合議庭
判決如下：
    主  文
原判決撤銷。
丙○○散布文字，指摘足以毀損他人名譽之事，處拘役伍拾日，
減為拘役貳拾伍日，如易科罰金，以新臺幣壹仟元折算壹日。
    事  實
一、丙○○因認其與甲○○之戀情遭乙○○之介入而生變，故對
    乙○○心生不滿，竟基於意圖散布於眾，自民國95年10月間
    某日起，在桃園縣龜山鄉○○路25號3 樓住處及不詳地點，
    利用電腦設備連線網際網路，以「weedpin 」為使用帳號登
    錄「新浪網」（網址：http://friends.sina.com.tw），接
    續於公開之網頁留言「... 願甲○○的爛桃花乙○○小姐能
    主動離開甲○○... 」、「... 甲○○能自即日起厭倦乙○○的為人，且甲○○自即日起開始嫌惡乙○○的身體，願月
    下老人及眾仙佛菩薩能在今日國曆10月20日立即斬斷甲○○
    的爛桃花乙○○... 」等文字，並接續於96年2 月6 日，以
    「jj22034@ya hoo.com.tw 」帳號登錄「祈願‧臺灣網」（
    網址：http:// pray.tw ），於公開之網頁留言「希望小天
    使能破解乙○○用在甲○○身上的所有邪術及邪符」等文字
    ，又接續於96年2 月8 日以相同方式登錄「祈願‧臺灣網」
    於公開之網頁留言「... 拜託小天使能破解甲○○身上所有
    乙○○施的邪術... 」等文字，傳述足以毀損乙○○名譽之
    事。
二、案經乙○○訴由臺灣桃園地方法院檢察署檢察官偵查起訴。
    理  由
壹、證據能力部分：
一、證人乙○○警詢筆錄之證據能力：按刑事訴訟法第159 條第
    1 項規定：「被告以外之人於審判外之言詞或書面陳述，除
    法律有規定者外，不得作為證據」；其立法本旨係以證人於
    審判外之言詞或書面陳述，屬於傳聞證據，此項證據，當事
    人無從直接對於原供述者加以詰問，以擔保其真實性，法院
    亦無從直接接觸證人而審酌其證言之憑信性，違背直接審理
    及言詞審理之原則，除具有必要性及信用性情況之除外者外
    ，原則上不認其有容許性，自不具證據能力；至所謂具有必
    要性及信用性情況者，例如刑事訴訟法第159 條之1 、之2
    、之3 、之4 、之5 情形，仍例外認其有證據能力。倘法院
    已經依據當事人聲請傳喚證人到庭接受檢辯雙方之交互詰問
    ，則法院既已透過直接、言詞審理方式檢驗過該證人之前之
    證詞，當事人之反對詰問權亦已受到保障得以完全行使之情
    況下，該等審判外證據除有其他法定事由（例如：非基於國
    家公權力正當行使所取得或私人非法取得等，而有害公共利
    益，即以一般證據排除法則為判斷），應認該審判外供述已
    得透過審判程式之詰問檢驗，而取得作為證據之資格，亦即
    其審判外供述與審判中供述相符部分，顯然已經構成具備可
    信之特別情狀，當然有證據資格（實務上之作用常為引用該
    等陳述與審判中陳述相符，強化該證人供述之可信度），其
    不符部分，作為檢視審判中所為供述可信與否之彈劾證據，
    當無不許之理，甚者，其不符部分倘係於司法警察、檢察事
    務官調查中之供述，作為認定被告犯罪與否之證據，亦僅需
    依照刑事訴訟法第159 條之2 規定，斟酌其審判外供述作成
    外部環境、製作過程、內容、功能等情況認為之前供述較為
    可信，即可取得證據資格，而作為認定事實之證據資格（參
    照最高法院94年度臺上字第2507號、95年臺上字第2515號判
    決意旨參照）。經查，證人乙○○業經本院傳喚到庭而經檢
    辯雙方之交互詰問，而其於警詢中之證述，又與本院審理中
    之證述大致相符（詳如後述），依上開意旨，其於警詢中之
    證述，顯然已構成具有可信之特別情狀，而具有證據能力。
二、網路列印資料之證據能力：按「除前三條之情形外，下列文
    書亦得為證據：... 三、除前二款之情形外，其他於可信之
    特別情況下所製作之文書。」刑事訴訟法第159 條之4 第3
    款定有明文。被告雖辯稱：告訴人乙○○所提出之留言證據
    均為偽造云云。然查，本件如事實欄所載之網路留言，業經
    被告自承為其所撰寫（詳如後述），告訴人所提出此部分網
    路留言資料，既為被告所不否認，堪認有可信之特別情況，
    而具有證據能力。
三、電子郵件之證據能力：被告雖爭執96年3 月19、20日寄送電
    子郵件之證據能力。然查，被告先供稱各該電子郵件為其所
    撰寫，後又改稱為甲○○幫其撰寫（詳如後述），可見被告
    並不否認各該電子郵件之真正，是上開電子郵件，應認有證
    據能力。
四、查本案所引用其餘證據，經本院依法踐行調查證據程式，檢
    察官、被告均不爭執各該證據之證據能力，且亦查無依法應
    排除其證據能力之情形，是後述所引用證據之證據能力均無
    疑義，附此敘明。
貳、實體部分：
一、訊據上訴人即被告丙○○（下稱被告）矢口否認有何誹謗之
    犯行，辯稱：96年5 月16日警詢承認許願版上留言為伊所寫
    ，是因為員警僅拿「新浪網」中「希望月下老人讓男友甲○○愛我」及「希望月下老人讓甲○○回心轉意」、「希望月
    下老人讓被拋棄的張祐甄得到幸福」留言，及「祈願‧臺灣
    網」6 則留言給伊看，況依原審判決所載，weedpin 帳號於
    「新浪網」之最後登錄時間為95年9 月25日，告訴人所列印
    伊在96年2 月8 日登入「新浪網」之資料（見96年度他字第
    1139號卷第135 頁），自屬偽造，實則起訴書、判決書所載
    留言、「新浪網」自我介紹內容均係遭人冒用伊帳號所寫均
    非伊所寫，96年3 月19、20日寄送電子郵件請「新浪網」版
    主刪除伊留言，是因為伊95年9 月許願有寫「希望月下老人
    讓男友甲○○愛我」及「希望月下老人讓甲○○回心轉意」
    留言，不希望別人知悉伊曾被甲○○拋棄，也不想讓人知道
    甲○○是負心漢，因此在甲○○之哄騙下，同意由甲○○代
    當時發生車禍的被告書寫請版主刪除留言之信件，伊以為「
    新浪網」、「祈願‧臺灣網」是個人版，在「新浪網」填寫
    個人資料只是單純以為那是系統規定，96年7 月24日提出之
    答辯狀不是伊所寫云云。經查：
  (一)上開事實，業經證人乙○○於警詢時及本院審理時證稱：伊
    在95年10月底之前就有看過被告在「新浪網」毀謗伊，被告
    帳號為weedpin ，伊有打電話去詢問新浪網人員，說有人涉
    嫌毀謗，要如何查詢，該人員跟伊說如何查詢會員編號，及
    該編號所有留言，伊就依照指示查詢並列印出註冊網頁，「
    祈願‧臺灣網」的資料，伊是在GOOGLE搜尋後找到伊、甲○○、甲○○媽媽名字的網頁，而非進入臺灣祈願網後找一張
    一張留言，被告在網站上留言散播「斬斷甲○○的爛桃花乙○○」、「甲○○厭惡乙○○為人、身體」等語甚詳（見96
    年度他字第1139號卷第13-14 頁，本院簡上字卷第182-185
    頁）；且據證人即製作被告警詢筆錄之桃園縣政府警察局龜
    山分局警員丁○○於本院審理時證稱：本件警詢筆錄是伊所
    製作，他字卷第19至31頁的文件是乙○○提出的，第32頁以
    下的文件則是被告提出的，伊有提示乙○○提供給警方的資
    料給被告看，被告對於上開資料承認是他所為等語明確（見
    本院卷第202 頁），而被告確實於警詢中自承：警方出示網
    路留言等資料均為其所為等語（見96年度他字第1139號卷第
    8 頁），並於答辯狀中自承：「新浪網」中「... 願甲○○
    的爛桃花乙○○小姐能主動離開甲○○... 」、「... 甲○○能自即日起厭倦乙○○的為人，且甲○○自即日起開始嫌
    惡乙○○的身體，願月下老人及眾仙佛菩薩能在今日國曆10
    月20日立即斬斷甲○○的爛桃花乙○○... 」等文字；「祈
    願‧臺灣網」中「希望小天使能破解乙○○用在甲○○身上
    的所有邪術及邪符」、「... 拜託小天使能破解甲○○身上
    所有乙○○施的邪術... 」等文字為其所寫留言（見96年度
    他字第1139號卷第228 、230 、236-237 頁），且於偵查中
    供稱：自95年10月、11月，伊只要被傷害，就會上網寫等語
    （見96年度他字第1139號卷第129 頁），此外，並有乙○○
    所提出「祈願‧臺灣網」留言資料、被告所提出「新浪網」
    留言資料在卷可按（見96年度他字第1139號卷第19-20 、22
    8、230 頁）。
  (二)被告雖辯稱：96年5 月16日警詢承認許願版上留言為伊所寫
    ，是因為員警僅拿新浪潮「希望月下老人讓男友甲○○愛我
    」及「希望月下老人讓甲○○回心轉意」、「希望月下老人
    讓被拋棄得張祐甄得到幸福」留言，及祈願臺灣6 則留言，
    實則起訴書、判決書所載留言、「新浪網」自我介紹內容均
    係遭人冒用伊帳號所寫，並非伊所寫云云。然查，該次警詢
    筆錄記載警方詢問被告：「警方出示網路留言：96年2 月5
    日22時25分；希望乙○○狠心拿掉甲○○的小孩古樂天能迅
    速讓甲○○與乙○○徹底決裂反目成為仇人，也希望古樂天
    能讓甲○○迅速取我為妻等，你為何要將上述留言公布在網
    站上？」被告答：「我以為新浪網許願版是個人版，後來我
    知道是公開版後，我就寫了20幾封信請版主將留言刪掉...
    」（見96年度他字第1139號卷第8 頁），可見警方所提示之
    上開網路留言，確實為乙○○提出之資料（見96年度他字第
    1139號卷第20頁），此外，證人即製作被告警詢筆錄之警員
    丁○○於本院審理時證稱：本件警詢筆錄是伊所製作，他字
    卷第19至31頁的文件是乙○○提出的，第32頁以下的文件則
    是被告提出的，伊有提示乙○○提供給警方的資料給被告看
    ，被告對於上開資料承認是他所為等語明確（見本院卷第20
    2 頁），而被告又於其96年7 月24日提出於臺灣桃園地方法
    院檢察署之答辯狀中自承事實欄所載各該留言為其所寫（詳
    如貳、一、(三)所述），顯見被告辯稱事實欄所載各該留言並
    非其所寫，應係事後臨訟卸責之詞，委不足採。
  (三)被告雖辯稱：96年7 月24日提出之答辯狀不是伊所寫云云。
    然查，被告於本院審理時自承：97年11月24日提出之刑事答
    辯狀、本院桃簡字卷第182 頁聲請狀為其所寫（見本院簡上
    字卷第179 、204 頁），經核，1.97年11月24日提出之刑事
    答辯狀其所撰寫之「甲○○」（見本院簡字卷第61、88-89
    頁）與96年7 月24日提出之答辯狀上所載「甲○○」（見96
    年度他字第1139號卷第222 、224 、226-233 、235-239 頁
    ）字跡大致相符；2.本桃簡字卷第182 頁聲請狀上所載「乙○○」（見本院簡字卷第182頁），與96年7 月24日答辯狀
    上所載「乙○○」（見96年度他字第1139號卷第222 、225
    、235-236 、238 頁）字跡相符。是96年7 月24日提出之答
    辯狀為被告所寫，應堪認定。
  (四)被告先供稱：自95年10月、11月，伊只要被傷害，就會上網
    寫等語（見96年度他字第1139號卷第129 頁），見原審判決
    引用美商華淵資訊股份有限公司臺灣分公司98年2 月23日淵
    （98）字第0005號函等認定weedpin 之最後登入時間為95年
    9 月25日後，又改稱各該留言為95年9 月25日前所寫，並據
    以打擊告訴人所提文件（最後登入時間為96年2 月8 日，見
    96年度他字第1139號卷第135 頁）之真實性。然據本院函詢
    美商華淵資訊股份有限公司臺灣分公司，該公司業於99年1
    月12日回函表示：98年2 月23日淵（98）字第0005號函所提
    供帳號weedpin 之最後登入時間為95年9 月25日，實為該帳
    號首次登入日期，而非最後登入日期，至最後登入日期，本
    公司已無資料可查訊確認，故未能保證何時為該帳號之最後
    登入日期，此有該公司淵（99）字第1001號函在卷可稽（見
    本院簡上字卷第193 頁），故不得以原審所引之錯誤函文遽
    指告訴人有何偽造證據之情，且依被告供詞反覆，又引用錯
    誤資料欲為本身有利證明之情形觀之，反突顯被告混淆視聽
    之居心，所為辯解自難認為屬實。
  (五)被告另辯稱：96年3 月19、20日寄送電子郵件請「新浪網」
    版主刪除伊留言，是因為伊95年9 月許願有寫「希望月下老
    人讓男友甲○○愛我」及「希望月下老人讓甲○○回心轉意
    」留言，不希望別人知悉伊曾被甲○○拋棄，也不想讓人知
    道甲○○是負心漢，因此在甲○○之哄騙下，同意由甲○○
    代當時發生車禍的他書寫請版主刪除留言之信件云云。然查
    ，其於警詢及偵查中供稱：伊知道「新浪網」是公開版後，
    就寫信請版主將留言刪掉云云（見96年度他字第1139號卷第
    8 、52頁），依其於警詢及偵查中之供述，係其寫信請「新
    浪網」版主刪除留言，其嗣後翻異改稱信件均為甲○○所寫
    ，應係為掩飾經乙○○提出本件告訴後，其希冀刪除相關留
    言之事實，是其上開所辯，並不可採，更可見本件事實欄所
    載之攻訐留言確為被告所親為，否則被告自無多次去函、苦
    苦請求對方刪除之必要。
  (六)被告再辯稱：伊以為「新浪網」、「祈願‧臺灣網」是個人
    版，在「新浪網」填寫個人資料只是單純以為那是系統規定
    云云。然查，被告於其答辯狀中自承「新浪網」「我來許願
    祈福版註冊的目的」中撰寫「... 如果你（妳）是抱持著交
    友的目的，請不用考慮我，因為我心中這輩子也只愛我老公
    小展... 」（見96年度他字第1139號卷第224 頁），被告對
    於該網站有提供交友之功能，故將有不特定人閱覽該網站乙
    節已知之甚詳，蓋倘該網站僅供其個人閱覽，豈須填載其個
    人之資料，被告又何以會在自我介紹欄位上註明「如果你是
    抱持著交友的目的，請不用考慮我」等文字？是被告辯稱其
    以為網站為個人版，自不足採。況參酌「新浪網」「我要許
    願」之頁面，內「隱私性」之選項，有「內容公開」、「內
    容隱藏」之選項（見本院簡上字卷第116 頁），被告於許願
    時對於許願內容可能公開當知之甚明，益見其辯稱以為「新
    浪網」許願版為個人版，並非可採。此外，證人乙○○於本
    院審理時證稱：伊是在GOOGLE搜尋伊的名字，有出現「祈願
    ‧臺灣網」，伊就點進去，該網頁會將最新留言放在上面，
    滑鼠移動蓋住的紙條，就可以看到下方紙條的完整內容等語
    明確（見本院簡上字卷第183 、185 頁），可見「祈願‧臺
    灣網」上之留言為公開之內容，而被告既然數次使用該網站
    留言，當知悉該網站為公開無疑，其辯稱以為「祈願‧臺灣
    網」為個人版云云，顯不可採。
  (七)綜上，本件事證明確，被告上揭犯行堪可認定，應依法論科
    。
二、核被告丙○○所為，係犯刑法第310 條第2 項之加重誹謗罪
    。按如數行為於同時、同地或密切接近之時、地實施，侵害
    「同一」之法益，各行為之獨立性極為薄弱，依一般社會健
    全觀念，在時間差距上，難以強行分開，在刑法評價上，以
    視為數個舉動之接續施行，合為包括之一行為予以評價，較
    為合理，則屬接續犯，而為包括之一罪（最高法院86年臺上
    字第3295號判例參照）。被告丙○○於95年10月間某日至96
    年2 月8 日先後至「新浪網」、「祈願‧臺灣網」傳述如事
    實欄所載留言之犯行，留言內容均係針對乙○○與甲○○間
    之關係而為攻擊、指述，且均以網路留言之方式為之，堪認
    被告係基於同一犯意所為，又均侵害同一被害人之名譽法益
    ，依上開說明，應視為數個舉動之接續施行而以刑法上包括
    一罪評價之。又如犯罪事實欄所載留言「... 願甲○○的爛
    桃花乙○○小姐能主動離開甲○○... 」、「... 甲○○能
    自即日起厭倦乙○○的為人，且甲○○自即日起開始嫌惡乙○○的身體，願月下老人及重先佛菩薩能在今日國曆10月20
    日立即斬斷甲○○的爛桃花乙○○... 」、「希望小天使能
    破解乙○○用在甲○○身上的所有邪術及邪符」等文字，雖
    未據檢察官聲請簡易判決處刑，然該部分犯罪事實與前揭聲
    請簡易判決處刑部分，有接續犯之實質上一罪之關係，應為
    聲請效力所及，本院自應予以審理判決。原審認被告罪證明
    確，而論以加重誹謗罪，並以2 罪分別判處拘役50日，減為
    拘役25日，應執行拘役40日，如易科罰金，以1,000 元折算
    1 日，固非無見，惟原審因美商華淵資訊股份有限公司臺灣
    分公司98年2 月23日淵（98）字第0005號錯誤函文誤認「新
    浪網」之犯罪時間為95年9 月間，業據本院向該公司查明95
    年9 月25日實為該帳號首次登入日期，而非最後登入日期，
    又無具體事證足認被告確基於不同犯意而於2 個留言版留言
    ，是依罪證有利於被告之原則，應認被告95年10月間某日至
    96年2 月8 日先後至「新浪網」、「祈願‧臺灣網」仍屬接
    續行為，原審就2 留言版分別論以誹謗罪，尚有未洽，至被
    告上訴否認犯行，惟其加重誹謗事證明確，業如前述，是被
    告之上訴，顯無理由，然原審判決既有上開違誤之處，自應
    由本院撤銷改判。爰審酌被告因與乙○○、甲○○之感情糾
    紛，為宣洩其個人情緒而犯本案之犯罪動機、目的、手段，
    及對告訴人名譽造成之損害程度等一切情狀，量處如主文所
    示之刑。被告犯罪時間在96年4 月24日以前，悉合於中華民
    國九十六年罪犯減刑條例所規定之減刑條件，爰依該條例第
    2 條第1 項第3 款之規定，減其刑期2 分之1 ，並諭知易科
    罰金之折算標準。
、不另為無罪之諭知部分：公訴意旨另以：被告丙○○基於意
    圖散布文字於眾，而毀損乙○○名譽之犯意，於95年10月或
    11月某日，接續在桃園縣龜山鄉○○路25號3 樓住處及不詳
    地點，利用電腦設備連線網際網路，以「jj22034@yahoo.co
    m.tw」帳號分別登錄「新浪網」，在該網站上以「weedpin
    」之化名發言，接續將「小展說反正沂芳是一個免錢的洩慾
    工具不用白不用，反正與其他每天花錢去找妓女洩慾，還不
    如花微錢就能得到沂芳身體划得來」、「我同學也認為臺北
    那個阿芳很可憐，因為他處心積慮用身體勾引我男友小展，
    沒想到小展只是把那女人當炮友對待，小展讓那女人傻呼呼
    地和他交往做愛」、「雖然我的男友小展展她臺北的新歡為
    了貪圖小展展家的田地，他不故我跟他朋友之情，今年9 月
    1 日主動勾引我男友跟她外出做愛，雖然他的自私讓我被小
    展展無情拋棄，也害我腹中這兩個可愛的雙胞胎小男孩在還
    沒出生前就被他們的親生父親小展展拋棄！但我相信老天爺
    的眼睛是亮地，人在做，天在看，一個人為了自己的性慾及
    貪圖別人家的錢財做出總總傷天害理的行為... 」等網路留
    言文字，傳述貶抑乙○○人格及社會評價之事，並於網路上
    供不特定人觀看而散佈之，足以貶損乙○○之名譽。公訴意
    旨認被告涉有誹謗罪，無非係以告訴人之指訴、「新浪網」
    留言資料為其主要論據。惟查：被告辯稱：乙○○所提出「
    新浪網」留言之證據為偽造，其於96年7 月23日當庭提出之
    紙本證物，是利用Word檔複製、貼上製作，上開證物為偽造
    ，爭執其形式證據能力（應為證據能力）等語。按刑事訴訟
    法第159 條之4 規定，可作為證據之文書有：一、除顯有不
    可信之情況外，公務員職務上製作之紀錄文書、證明文書。
    二、除顯有不可信之情況外，從事業務之人於業務上或通常
    業務過程所須製作之紀錄文書、證明文書。三、除前二款之
    情形外，其他於可信之特別情況下所製作之文書。而該法條
    第2 款所稱從事業務之人於業務上或通常業務過程所須製作
    之紀錄文書、證明文書，因係於通常業務過程不間斷、有規
    律而準確之記載，且大部分紀錄係完成於業務終了前後，無
    預見日後可能會被提供作為證據之不實登載動機，不實之可
    能性小，除非該等紀錄文書或證明文書有顯然不可信之情況
    ，否則有承認其為證據之必要；因此，採取上開文書作為證
    據，應注意該文書之製作，是否係於例行性之業務過程中，
    基於觀察或發現而當場或即時記載之特徵。經查，告訴人提
    出之「新浪網」留言資料（見96年度他字第1139號卷第25、
    135 頁以下），顯非公務員或從事業務之人於職務上或業務
    上製作之紀錄文書，且均於案發後本於利害關係而自行提出
    ，並無可信之特別情況，不得作為本案證據。又按告訴人與
    被告係處於對立地位，其提起告訴，係以使被告受刑事訴追
    為目的，是其指訴是否與事實相符，仍應調查其他證據以資
    審認，且不得以其指訴為被告犯罪之唯一證據（最高法院92
    年度臺上字第1878號及84年度臺上字第5368號判決意旨參照
    ）。故難僅憑告訴人之指訴此即認被告有何誹謗之犯行，是
    此部分犯罪即屬不能證明，惟公訴人認此部分與前開論罪科
    刑部分具接續犯一罪關係，爰不另為無罪之諭知，特此敘明
    。
據上論斷，應依刑事訴訟法第455 條之1 第1 項、第3 項、第36
9 條第1 項前段、第364 條、第299 條第1 項前段，刑法第310
條第2 項、第41條第1 項前段，刑法施行法第1 條之1 ，中華民
國九十六年罪犯減刑條例第2條第1項第3款、第7條、第9條，判
決如主文。
本案經檢察官陳仁傑到庭執行職務。
中    華    民    國    99    年    3     月    31    日
                  刑事第四庭  審判長法  官  袁雪華
                                    法  官  張淑華
                                    法  官  林宜靜
以上正本證明與原本無異。
不得上訴。
                                    書記官  王明玉
中    華    民    國    99    年    3     月    31    日
附錄論罪科刑法條
中華民國刑法第310條
（誹謗罪）
意圖散布於眾，而指摘或傳述足以毀損他人名譽之事者，為誹謗
罪，處 1 年以下有期徒刑、拘役或 5 百元以下罰金。
散布文字、圖畫犯前項之罪者，處 2 年以下有期徒刑、拘役或
1 千元以下罰金。
對於所誹謗之事，能證明其為真實者，不罰。但涉於私德而與公
共利益無關者，不在此限。

司法院資訊處製作；財團法人民間司法改革基金會備份。
